---
title: "TP6 (light) — Topic Modeling & Embeddings"
subtitle: "M2 Marketing Digital — Netnographie (TP6 énoncé)"
author:
  - name: "Vos noms et prénoms"
    affiliations: "IAE Paris-Est"
format:
  html:
    embed-resources: true
    toc: true
    toc-depth: 2
    number-sections: false
execute:
  echo: true
  warning: false
  message: false
  error: false
---

> **But du TP** : sur un petit corpus FR (Trustpilot Carrefour ou vos données), tester **une** méthode de topic modeling (LDA **ou** embeddings type BERTopic) et dire **ce que ça permet d’apprendre** pour le marketing.

---

## 1) Chargement des données *TrustPilot Carrefour*

```{r}
# Charger les données TrustPilot Carrefour
# Vérifier que la colonne 'review' est présente
# Nettoyer minimalement : enlever NA, supprimer espaces, garder textes > 2 caractères
```

---

## 2) Inspection & **question de recherche**

```{r}
# Inspecter la structure des données (glimpse, table des notes si dispo)
# Calculer par exemple la longueur médiane des reviews
```

> Écrivez ici votre **question de recherche** (2–3 phrases max).

---

## 3) Topic modeling — **méthodo au choix**

### Option A — LDA

```{r}
# Construire un corpus (quanteda)
# Nettoyer : stopwords FR + stopwords personnalisés
# (optionnel) créer des n-grams
# Construire une matrice documents-termes (DTM)
# Entraîner un modèle LDA (choisir K)
# Afficher les top mots par topic
```

### Option B — BERTopic

```{python}
# Charger les textes depuis le CSV
# Sélectionner un modèle d'embeddings multilingue sur Hugging Face
# Encoder les textes en embeddings
# Créer et entraîner un modèle BERTopic (ajuster min_topic_size si besoin)
# Afficher les informations sur les topics générés
```

---

## 4) Embeddings — autres usages rapides

```{python}
# Démonstration : recherche sémantique
# Écrire une requête exemple (ex. "retard de livraison")
# Encoder la requête en embedding
# Calculer similarité cosinus avec les reviews
# Afficher les 3 reviews les plus proches
```

# D'autres idées ?

## Analyse temporelle des conversations
## Segmentation des clients par style d'expression
## Segmentation des clients par irritant..
## Comparaison des avis clients d'une marque sur plusieurs plateformes
## Comparaison des clients de deux marques concurrentes
## Cartographie (graphes avec igraph en R ou networkx en python)
## Détection de tendances émergentes dans les avis (quels sont les nouveaux mots, nouvelles expressions)
## Détection d'arguments (création de dictionnaires concernant une composante des 4P)
## Etude RSE
## Se placer avant et après une crise (bad buzz) ou autre...


---

## Pensez à rédiger

Entraînez-vous à essayer de décrire et justifier votre question de recherche / vos choix techniques comme vous devrez le faire dans votre rapport Quarto.

- Méthode retenue et 2 paramètres testés  
- 3–5 thèmes + insights  
- 1–2 actions marketing prioritaires  
- Limite majeure + piste d’amélioration
