---
title: "TP - Introduction douce au text mining (avis Carrefour / Trustpilot) - Corrigé"
subtitle: "R + Quarto - version avec code de référence"
author:
  - name: "Olivier Caron"
    affiliations: "Paris Dauphine - PSL"
format:
  html:
    embed-resources: true
    toc: true
    toc-depth: 2
    number-sections: false
    fig-width: 8
    fig-height: 6
execute:
  echo: true
  warning: false
  message: false
  error: false
---

> **But du TP (🏁)**  
> Se familiariser pas à pas avec l’analyse de texte en R sur des avis clients (Trustpilot – Carrefour), **sans aller trop loin** : lecture des données, comptages simples, tokenisation, stopwords, bigrams, mini-stats lexicales, et un _aperçu_ d’annotation UD avec `udpipe`.

> **Données (📁)** : `data/reviews_trustpilot_clean_pseudo.csv` (FR, pseudo-anonymisé).  
> **Colonnes (à titre indicatif)** : `review_id`, `author_name_pseudo`, `title`, `review`, `rating`, `date_published`, `page_url`.

## Avant de commencer

### Outils possibles (vous choisissez...)

- `quanteda` : corpus, DFM/DTM, fréquences, **collocations**, **cooccurrences**, **keyness**, lisibilité (via `quanteda.textstats`).
- `tidytext` : travail en format _tidy_ (une ligne = un token), n-grammes simples.
- `stopwords` : listes de **mots vides** (FR).
- `stringr` / `dplyr` / `ggplot2` : manipulations + graphiques.
- `udpipe` : **POS tagging** + **dépendances** (Universal Dependencies) en fin de TP (petit aperçu).

> 💡 **Conseil** : restez simple, commentez vos choix, entraînez-vous à construire un rapport d'analyse.

---

## Préambule - Packages & lecture des données

```{r}
# install.packages(c("tidyverse","tidytext","stopwords","quanteda","quanteda.textstats","quanteda.textplots","udpipe","ggwordcloud"))

library(tidyverse)
library(tidytext)
library(stopwords)
library(quanteda)
library(quanteda.textstats)
library(quanteda.textplots)
library(udpipe)
library(ggwordcloud)
```

> Charger les avis depuis le chemin demandé.

```{r}
reviews <- readr::read_csv("data/reviews_trustpilot_clean_pseudo.csv",
                           show_col_types = FALSE, progress = FALSE)
dim(reviews)
dplyr::glimpse(reviews)
head(reviews, 3)
```

---

## Ex. 1 - Inspecter les données

> Repérez ce qui ressemble au **texte d’avis**, notez la présence d’une **date** et d’une **note** (rating).

```{r}
names(reviews)
summary(reviews$rating)
summary(reviews$date_published)
```

---

## Ex. 2 - Choisir la colonne texte

> On utilisera **`review`** comme colonne texte.

```{r}
stopifnot("review" %in% names(reviews))  # sécurité : la colonne doit exister
table(!is.na(reviews$review))
```

---

## Ex. 3 - Nettoyage léger (sans excès)

> Minuscules, espaces en trop, URLs basiques. **On garde** hashtags/mentions/émojis.

```{r}
reviews <- reviews |>
  mutate(txt = review |> as.character() |> stringr::str_squish() |> tolower() |>
           stringr::str_replace_all("http\\S+|www\\.[^\\s]+", " "))

head(reviews$txt, 5)
```

---

## Ex. 4 - Volumétrie simple

> Mesurez longueur approximative (caractères / mots).

```{r}
reviews <- reviews |>
  mutate(n_char = nchar(txt),
         n_words = stringr::str_count(txt, "\\S+"))

summary(reviews[, c("n_char","n_words")])
```

---

## Ex. 5 - Histogramme de la longueur (mots)

> Distribution + moyenne (ligne pointillée).

```{r}
avg <- mean(reviews$n_words, na.rm = TRUE)
ggplot(reviews, aes(n_words)) +
  geom_histogram(bins = 40, boundary = 0) +
  geom_vline(xintercept = avg, linetype = 2) +
  labs(x = "Nombre de mots par avis", y = "Fréquence",
       title = paste0("Distribution de la longueur (mots) - moyenne ≈ ", round(avg,1)))
```

---

## Ex. 6 - Tokenisation (format tidy)

> Une ligne = un mot. Conserver hashtags/mentions/émojis, retirer vides.

```{r}
tokens_tbl <- reviews |>
  select(review_id, txt) |>
  tidytext::unnest_tokens(token, txt, token = "words", to_lower = FALSE) |>
  filter(token != "")

head(tokens_tbl, 10)
```

---

## Ex. 7 - Stopwords FR & filtres utiles

> Enlevez **stopwords** FR, supprimez tokens numériques, gardez mots de ≥2 lettres (hors `#`/`@`).

```{r}
sw_fr <- stopwords::stopwords("fr", source = "stopwords-iso")

tokens_clean <- tokens_tbl |>
  filter(!(token %in% sw_fr)) |>
  filter(!stringr::str_detect(token, "^\\d+$")) |>
  filter(stringr::str_detect(token, "^#|^@|^[\\p{L}’'\\-]{2,}$"))

head(tokens_clean, 10)
```

---

## Ex. 8 - Fréquences & Top 20

```{r}
freq <- tokens_clean |>
  count(token, sort = TRUE)

freq %>% slice(1:20)
```

```{r}
ggplot(freq %>% slice(1:20), aes(x = reorder(token, n), y = n)) +
  geom_col() + coord_flip() +
  labs(x = NULL, y = "Fréquence", title = "Top 20 des tokens (après nettoyage)")
```

---

## Ex. 9 - Petite Zipf

> Rang + fréquence relative → nuage log–log.

```{r}
zipf <- freq |>
  mutate(rank = row_number(),
         freq_rel = n / sum(n))

ggplot(zipf, aes(x = log10(rank), y = log10(freq_rel))) +
  geom_point(alpha = .5) +
  labs(x = "log10(rang)", y = "log10(fr_rel)", title = "Approximation loi de Zipf")
```

---

## Ex. 10 - Diversité lexicale (TTR) par avis

```{r}
ttr_by_doc <- tokens_clean |>
  group_by(review_id) |>
  summarise(types = n_distinct(token), tokens = n(), TTR = types / tokens, .groups = "drop")

summary(ttr_by_doc$TTR)
```

---

## Ex. 11 - Bigrams (2-grammes)

```{r}
bigrams <- reviews |>
  select(review_id, txt) |>
  tidytext::unnest_tokens(bigram, txt, token = "ngrams", n = 2)

bigrams_sep <- bigrams |>
  tidyr::separate(bigram, into = c("w1","w2"), sep = " ")

bigrams_clean <- bigrams_sep |>
  filter(!(w1 %in% sw_fr), !(w2 %in% sw_fr))

top_bi <- bigrams_clean |>
  tidyr::unite("bigram", w1, w2, sep = " ") |>
  count(bigram, sort = TRUE)

top_bi %>% slice(1:20)
```

---

## Ex. 12 - Keyness Index (tokens)

```{r}
# 0) Données : on écarte les avis = 3
reviews_key <- reviews %>%
  filter(!is.na(rating), rating != 3) %>%
  mutate(
    group = if_else(rating > 3, "high", "low"),
    text_col = txt
  )

# 1) Corpus & tokens (FR) - garder une partie de la négation
corp <- corpus(reviews_key, text_field = "text_col")
toks <- tokens(corp, remove_punct = TRUE, remove_numbers = TRUE, remove_symbols = TRUE) %>%
  tokens_tolower()

sw_keep <- setdiff(stopwords("fr", source = "stopwords-iso"),
                   c("ne","pas","jamais","plus"))
toks <- tokens_remove(toks, sw_keep)

# Retirer la marque
toks <- tokens_remove(toks, pattern = "carrefour*", valuetype = "glob")

# 2) DFM + trimming
dfm_mat <- dfm(toks) %>% dfm_trim(min_termfreq = 5)

# 3) Keyness (log-likelihood) : cible = avis positifs (>3)
K <- textstat_keyness(
  dfm_mat,
  target  = docvars(dfm_mat, "group") == "high",
  measure = "lr"  # -> colonne 'G2'
)

# 4) Côté >3 vs <3 : via fréquences relatives lissées (0.5)
tot_t <- sum(K$n_target); tot_r <- sum(K$n_reference)
K2 <- K %>%
  mutate(side = if_else(
    (n_target + 0.5) / (tot_t + 1) > (n_reference + 0.5) / (tot_r + 1),
    "pos",  # surreprésenté dans >3
    "neg"   # surreprésenté dans <3
  ))

# 5) Tops (classement par G2)
top_pos <- K2 %>% filter(side == "pos") %>% slice_max(G2, n = 30)
top_neg <- K2 %>% filter(side == "neg") %>% slice_max(G2, n = 30)

# 6) Visualisation
textplot_keyness(K, n = 20)

# 7) Tables
top_pos
top_neg
```

---

## Ex. 13 - Aperçu POS (UDPipe) sur un échantillon

> Annotez ~300 avis (ou tout si moins) avec un modèle FR. Si besoin, **téléchargez** un modèle (bloc en bas).

```{r}
set.seed(123)
sample_ids <- sample(unique(reviews$review_id), size = min(300, nrow(reviews)))
sample_txt <- reviews |> filter(review_id %in% sample_ids) |> pull(txt)

# 1) Charger un modèle FR déjà présent en local si disponible
ud_model <- udpipe_load_model("french-gsd-ud-2.5-191206.udpipe")

# 2) Annotation
ann <- udpipe_annotate(ud_model, x = sample_txt, doc_id = as.character(sample_ids))
pos <- as_tibble(ann)

# Exemple de comptage des UPOS :
pos |> count(upos, sort = TRUE)
```

---

## Ex. 13b - Keyness sur lemmes (UD, sous-échantillon)

```{r}
# On se limite aux doc annotés dans `pos` + on rattache la polarité (>3 / <3)
sw_fr_keepneg <- setdiff(stopwords("fr", source = "stopwords-iso"),
                         c("pas","jamais","plus"))

grp_tbl <- reviews %>%
  transmute(doc_id = as.character(review_id),
            rating,
            group = if_else(!is.na(rating) & rating > 3, "high",
                            if_else(!is.na(rating) & rating < 3, "low", NA_character_))) %>%
  filter(!is.na(group))

lem_tbl <- pos %>%
  mutate(doc_id = as.character(doc_id),
         lemma  = tolower(lemma)) %>%
  filter(upos %in% c("NOUN","VERB","ADJ","ADV"),
         !is.na(lemma), nzchar(lemma)) %>%
  filter(!(lemma %in% sw_fr_keepneg)) %>%
  filter(!stringr::str_detect(lemma, "^carrefour")) %>%
  inner_join(grp_tbl, by = "doc_id")

# Agrégation doc → texte (concat lemmes)
lem_docs <- lem_tbl %>%
  group_by(doc_id) %>%
  summarise(group = dplyr::first(group),
            text  = paste(lemma, collapse = " "),
            .groups = "drop") %>%
  filter(nchar(text) > 0)

# Corpus → tokens → DFM
corp_l <- corpus(lem_docs, text_field = "text", docid_field = "doc_id")
toks_l <- tokens(corp_l, remove_punct = TRUE, remove_numbers = TRUE, remove_symbols = TRUE)
toks_l <- tokens_remove(toks_l, pattern = "carrefour*", valuetype = "glob")
toks_l <- toks_l[ntoken(toks_l) > 0]
dfm_l <- dfm(toks_l) %>% dfm_trim(min_termfreq = 5)

K_l <- textstat_keyness(
  dfm_l,
  target  = docvars(dfm_l, "group") == "high",
  measure = "lr"
)

# Côté pos/neg
tot_t <- sum(K_l$n_target); tot_r <- sum(K_l$n_reference)
K_l2 <- K_l %>%
  mutate(side = if_else(
    (n_target + 0.5)/(tot_t + 1) > (n_reference + 0.5)/(tot_r + 1),
    "pos","neg"
  ))

top_pos_lem <- K_l2 %>% filter(side == "pos") %>% slice_max(G2, n = 30)
top_neg_lem <- K_l2 %>% filter(side == "neg") %>% slice_max(G2, n = 30)

textplot_keyness(K_l, n = 20)

top_pos_lem
top_neg_lem
```

---

## Ex. 14 - Couples adjectif → nom (*amod*)

```{r}
amod <- pos |>
   filter(dep_rel == "amod", upos == "ADJ") |>
   left_join(pos |> select(doc_id, sentence_id, token_id, head_lemma = lemma, head_upos = upos),
             by = c("doc_id","sentence_id","head_token_id" = "token_id")) |>
   filter(head_upos == "NOUN")

amod_pairs <- amod |>
   count(lemma, head_lemma, sort = TRUE)

amod_pairs %>% slice(1:20)
```

---

## Ex. 15 - Wordcloud par rating (1 vs 5)

```{r}
# 1) Garder uniquement 1★ et 5★
# 1) Garder uniquement 1★ et 5★
reviews_adj <- reviews %>%
  dplyr::filter(!is.na(rating), rating %in% c(1, 5)) %>%
  dplyr::mutate(
    group  = dplyr::if_else(rating == 5, "star5", "star1"),
    doc_id = as.character(review_id),
    text   = txt
  )

# 2) Charger le modèle FR
ud_model <- udpipe::udpipe_load_model("french-gsd-ud-2.5-191206.udpipe")

# 3) Annotation UDPipe
ann <- udpipe::udpipe_annotate(ud_model, x = reviews_adj$text, doc_id = reviews_adj$doc_id)
pos <- tibble::as_tibble(ann)

# 4) Ne garder que les ADJECTIFS + nettoyage + retrait de la marque
adj <- pos %>%
  dplyr::filter(upos == "ADJ") %>%
  dplyr::transmute(doc_id = as.character(doc_id),
                   lemma  = tolower(lemma)) %>%
  dplyr::filter(!is.na(lemma), nzchar(lemma)) %>%
  dplyr::filter(stringr::str_detect(lemma, "^[\\p{L}’'-]{2,}$")) %>%
  dplyr::filter(!stringr::str_detect(lemma, "^carrefour"))

# 5) Rattacher le groupe et compter par groupe
adj_grp <- adj %>%
  dplyr::inner_join(reviews_adj %>% dplyr::select(doc_id, group), by = "doc_id") %>%
  dplyr::count(group, lemma, name = "frequency", sort = TRUE) %>%
  dplyr::group_by(group) %>%
  dplyr::mutate(rank = dplyr::row_number()) %>%
  dplyr::ungroup()

# 6) Limiter pour lisibilité
N <- 200
adj_top <- adj_grp %>%
  dplyr::group_by(group) %>%
  dplyr::slice_max(frequency, n = N) %>%
  dplyr::ungroup()

# 7) Séparer 5★ / 1★
adj_5 <- adj_top %>% dplyr::filter(group == "star5")
adj_1 <- adj_top %>% dplyr::filter(group == "star1")

# 8) Deux wordclouds (pas de facet)
set.seed(42)
p_5 <- ggplot2::ggplot(adj_5, ggplot2::aes(label = lemma)) +
  ggwordcloud::geom_text_wordcloud(ggplot2::aes(size = frequency, color = rank)) +
  ggplot2::scale_size_area(max_size = 12) +                 # <— ICI
  ggplot2::scale_color_gradient(low = "darkblue", high = "red") +
  ggplot2::theme_minimal() +
  ggplot2::labs(title = "Adjectifs — avis = 5★",
                subtitle = "Lemmes (UDPipe), marque retirée",
                size = "Fréquence", color = "Rang")

set.seed(43)
p_1 <- ggplot2::ggplot(adj_1, ggplot2::aes(label = lemma)) +
  ggwordcloud::geom_text_wordcloud(ggplot2::aes(size = frequency, color = rank)) +
  ggplot2::scale_size_area(max_size = 12) +                 # <— ET LÀ
  ggplot2::scale_color_gradient(low = "darkblue", high = "red") +
  ggplot2::theme_minimal() +
  ggplot2::labs(title = "Adjectifs — avis = 1★",
                subtitle = "Lemmes (UDPipe), marque retirée",
                size = "Fréquence", color = "Rang")

# 9) Afficher
p_5
p_1

```

---

## Ex. 15 - Mini-interprétation (3–5 puces)

> - 2 thèmes saillants (tokens/bigrams)  
> - 2 adjectifs les plus associés (Ex. 14) + intérêt marketing  
> - 1 piste d’amélioration du parcours (livraison, SAV, promo, etc.)

---

## (Option) Petit détour par `quanteda` (DFM rapide)

```{r}
corp <- corpus(reviews, text_field = "txt")
toks <- tokens(corp, remove_punct = TRUE, remove_numbers = TRUE) |>
  tokens_tolower() |>
  tokens_remove(sw_fr)

dfm_mat <- dfm(toks)
head(quanteda.textstats::textstat_frequency(dfm_mat), 20)

# Collocations (bigrams) :
quanteda.textstats::textstat_collocations(toks, size = 2) |>
   arrange(desc(lambda)) |>
   head(20)
```

---

## 📥 Télécharger un modèle FR pour UDPipe (au cas où)

Le fichier du modèle FR est disponible à la racine du cours 4 et se nomme `french-gsd-ud-2.5-191206.udpipe`.
Si besoin de le charger localement ou de le télécharger puis de le charger :

```{r}
# OPTION A - Téléchargement automatique
# m <- udpipe_download_model(language = "french-gsd")
# ud_model <- udpipe_load_model(m$file_model)

# OPTION B - Chargement depuis un fichier local
# ud_model <- udpipe_load_model("french-gsd-ud-2.5-191206.udpipe")
```
